臺灣桃園地方法院民事判決　　　　　　 109年度訴字第2885號
原　　　告　黃盛和　
訴訟代理人　彭成桂　律師
被　　　告　沈萬山　
上列當事人間請求返還價金等事件，本院於民國110 年10月4 日
言詞辯論終結，判決如下：
    主      文
被告應給付原告新臺幣壹佰壹拾萬元，及自民國一一０年二月二
十日起至清償日止，按年息百分之五計算之利息。
訴訟費用由被告負擔。
本判決主文第一項於原告以新臺幣參拾陸萬柒仟元為被告供擔保
後，得為假執行。但被告如以新臺幣壹佰壹拾萬元為原告供擔保
，得免為假執行。
    事實及理由
壹、程序事項：
一、按原告於判決確定前，得撤回訴之全部或一部。但被告已為
    本案之言詞辯論者，應得其同意；訴之撤回，被告於期日到
    場，未為同意與否之表示者，自該期日起；其未於期日到場
    或係以書狀撤回者，自前項筆錄或撤回書狀送達之日起，10
    日內未提出異議者，視為同意撤回；民事訴訟法第262 條第
    1 項、第4 項分別定有明文。次按不變更訴訟標的，而補充
    或更正事實上或法律上之陳述者，非為訴之變更或追加，民
    事訴訟法第256 條定有明文。
二、本件原告起訴時原列嘉誠房地產仲介經紀有限公司（下稱嘉
    誠公司）、沈萬山為被告，並聲明：「一、被告沈萬山應給
    付原告新臺幣（下同）110 萬元及自起訴狀繕本送達翌日起
    至清償日止，按年息5%計算之利息。二、被告應連帶給付原
    告110 萬元，及自起訴狀繕本送達翌日起至清償日止，按年
    息5%計算之利息。三、前二項各被告中任一人為給付時，他
    被告於其給付金額之範圍內，同免為給付義務。四、願供擔
    保，請准宣告免為假執行。」（見本院卷第3 頁至第5 頁）
    ，嗣先於民國110 年3 月2 日具狀追加呂傳盛（按：原告誤
    繕為「呂傳勝」）為被告，並迭次變更其聲明（見本院卷第
    39頁至第41頁、第88頁），復於110 年5 月13日具狀撤回對
    嘉誠公司、呂傳盛之起訴（見本院卷第209 頁），經核上開
    聲明之變更，係因追加被告而為補充或更正或法律上之陳述
    ；至原告撤回對被告嘉誠公司、呂傳盛之訴，因渠等未於10
    日內提出異議者，視為同意撤回，此有本院辦理民事案件電
    話查詢紀錄表、本院民事庭函及其送達回證等件在卷可佐（
    見本院卷第243 頁、245 頁、第246-1 頁、第249 頁至第25
    1 頁、第255 頁、第265 頁）。參諸上開規定，原告所為前
    開訴之變更及撤回，均屬合法，應予准許。
貳、實體事項：
一、原告主張：被告於107 年3 月9 日向原告佯稱係嘉誠公司之
    代表，願代原告居間向桃園市○○區○○段00○00地號土地
    （下合稱系爭土地）之地主協調，以每坪2 萬5,000 元之價
    格購買土地，並出具嘉誠地產要約書、嘉誠地產權益確認書
    ，原告於同日交付斡旋金10萬元與被告。被告嗣於同年9 月
    10日向原告表示，系爭土地之地主呂傳盛同意以上開價格出
    售760 坪土地與原告，並出具嘉誠地產承買確認書與原告，
    原告遂於同日交付定金100 萬元與被告。詎原告於108 年2
    月23日催告呂傳盛履行系爭土地之買賣契約時，呂傳盛竟否
    認有出售系爭土地之合意，拒絕履行買賣契約，原告始知雙
    方並未成立買賣契約，而被告既未就系爭土地之買賣為居間
    成立，即無由取得報酬10萬元，亦應返還原告前所交付之定
    金100 萬元。為此，爰依民法第565 條、第179 條規定，請
    求被告返還110 萬元等語。並聲明：如主文所示。
二、被告則以：被告係系爭土地之賣方之一，且已收受原告交付
    之110 萬元，系爭土地之買賣契約係因原告未完成簽約及依
    約交付價金而不能履行，被告係依民法第248 條規定沒收定
    金等語，資為抗辯。並聲明：原告之訴駁回；如受不利判決
    ，願供擔保，請准宣告免為假執行。
三、本院之判斷：
㈠、經查，原告主張其於107 年3 月9 日委由被告仲介以每坪2
    萬5,000 元價格購買系爭土地，並交付斡旋金10萬元與被告
    ；嗣於同年9 月10日交付系爭土地之買賣價金100 萬元與被
    告等節，業據其提出嘉誠地產要約書、嘉誠地產權益確認書
    、嘉誠地產承買確認書影本等件為證（見本院卷第11頁至第
    15頁），且為被告所不爭執（見本院卷第88頁、第91頁至第
    93頁）。參以，原告於108 年2 月23日以桃園府前郵局第25
    4 號存證信函催告地主呂傳盛謂：「…107 年9 月10日，本
    人與嘉誠房地產仲介經紀有限公司、經紀人范志鵬、黃美真
    簽訂承買確認書，依本人與台端之合意，約定以每坪單價2.
    5 萬元，購買前揭土地760 坪，買賣總價1,900 萬元，並依
    約交付簽約款項100 萬元予台端，由沈萬山代收之。…台端
    於五個月前，取得前揭定金100 萬元，至今仍未通知本人履
    行後續履約程序，致契約關係無法順利進行。…。」（見本
    院卷第19頁至第21頁），系爭土地之地主代表呂傳盛於接獲
    上開存證信函後，旋於同年3 月4 日以楊梅秀才郵局第11號
    存證信函函覆稱：「…本人全不知情，故本人簽委託對相為
    沈萬山的（萬富錦室內裝修設計有限公司即萬富錦有限公司
    以每坪單價2.8 萬至3.5 萬元之單價，出售前揭不動產，顯
    然有矛盾，故有（對向之公司與單價的價金不符矣）然很是
    明顯沈萬山個人不法之行為於該時主觀上即有（偽造不實行
    詐騙之企圖在）騙取台端即買主（黃盛和）之金錢…。」（
    見本院卷第31頁），故原告主張其未經由被告居間仲介與系
    爭土地之地主呂傳盛成立買賣契約一節，自堪予認定。
㈡、按無法律上之原因而受有利益，致他人受有損害者，應返還
    其利益。雖有法律上之原因，而其後已不存在者，亦同，民
    法第179 條亦有明文。本件原告於簽訂嘉誠地產要約書、承
    買確認書之同時分別交付被告10萬元、100 萬元作為斡旋金
    及定金，而該要約書第2 條約定：「承購總價款第一期（頭
    期款【含定金】10萬元）於簽訂土地買賣契約同時，…，交
    付土地或建築改良物所有權狀正本…」；承買確認書第2 條
    約定：「不動產承購總價款為1,900 萬元整。簽約款（含定
    金）100 萬元整」等語，顯見該10萬元斡旋金、100 萬元定
    金係於買賣雙方就系爭土地成立買賣契約後，成為買賣價金
    之一部分，然原告未能與系爭土地之賣方呂傳盛成立買賣契
    約，已如前述，而依兩造間要約書第7 條關於「本要約有效
    期間至107 年6 月30日24時止」之約定，應認兩造間居間契
    約業於107 年6 月30日終止。被告持有前揭110 萬元之基礎
    既係原告與系爭土地之賣方成立買賣契約，並將該110 萬元
    成為價金之一部，惟兩造間居間關係終止後，被告仍未能促
    成系爭土地之買賣雙方成立買賣契約，被告繼續持有該110
    萬元即無法律上原因，依上開法律規定，自應負返還之責。
㈢、被告雖辯稱其亦係系爭土地之賣方，該買賣契約係可歸責於
    原告始不能成立，其依法沒收定金云云，並聲請調取臺灣桃
    園地方檢察署108 年度偵字第20939 號偵查卷宗為證（下稱
    偵字卷），惟為原告所否認，查被告並非系爭土地之所有權
    人，此有系爭土地登記第二類謄本在卷可佐（見偵字卷第37
    頁），是被告上開抗辯，已難採信。再以，被告於警詢、檢
    察官偵訊時均係稱呂傳盛授權伊以每坪2.8 萬元起至3.5 萬
    元販售系爭土地；呂傳盛說想要委託嘉誠房地產出售，所以
    才簽立委託銷售契約書，後來因為還有談到土地開發、建築
    開發的部分，所以才讓呂傳盛另外簽授權書，後來是黃盛和
    自己來找嘉誠房屋說想要買該土地；伊有跟黃盛和說土地要
    一起開發的事情，所以黃盛和有在呂傳盛給我的授權書上簽
    名，也有在地籍圖謄本上簽名，開發費用是1,100 萬元，定
    金100 萬元，…黃盛和在我提出的試算表及地籍圖謄本上都
    有簽名，上面的定金就是110 萬元，依照民法規定，伊是可
    以沒收這筆定金等語（見偵字卷第7 頁至第9 頁、第97頁至
    第98頁），然被告於偵查中所提出之蓋有訴外人萬富錦室內
    裝修設計有限公司大章及原告簽名之地籍圖謄本及試算表縱
    為真實，亦屬被告與原告間之合作開發契約是否成立或履行
    之問題，與原告與系爭土地之地主呂傳盛間就系爭土地之買
    賣契約無涉，被告將二個契約混為一談，而認其得以依民法
    規定沒收原告交付與賣方呂傳盛之系爭土地買賣定金，尚非
    可採。
四、綜上所述，原告依居間及不當得利之法律關係，請求被告給
    付原告110 萬元，及自起訴狀繕本送達翌日即110 年2 月20
    日起至清償日止，按年息5%計算之利息，即屬有據，應予准
    許。
五、兩造均陳明願供擔保請准宣告假執行及免為假執行，經核均
    無不合，爰分別酌定相當擔保金額准許之。
六、本件事證已臻明確，兩造其餘之攻擊或防禦方法及所用之證
    據，經本院斟酌後，認為均不足以影響本判決之結果，爰不
    逐一論列，附此敘明。
七、據上論結，本件原告之訴為有理由，依民事訴訟法第78條、
    第390 條第2 項、第392 條第2 項，判決如主文。
中    華    民    國   110    年    11    月    8     日
                  民事第三庭  法  官  卓立婷
以上正本係照原本作成。
如對本判決上訴，須於判決送達後二十日內向本院提出上訴狀。
如委任律師提起上訴者，應一併繳納上訴審裁判費。
中    華    民    國   110    年    11    月    8     日
                              書記官  謝宛橙